臺灣高等法院臺南分院刑事判決　　　　　九十一年度上訴字第六六八號　Ａ
　　　上　訴　人
　　　即　被　告　乙　○　○
　　　選任辯護人　黃　紹　文
　　　上　訴　人
　　　即　被　告　甲　○　○
　　　右二人共同
　　　選任辯護人　黃　溫　信
　　　上　訴　人
　　　即　被　告　丁　○　○
　　　選任辯護人　陳　昆　和　律師
右上訴人等因違反公職人員選舉罷免法案件，不服臺灣臺南地方法院九十一年度訴字
第二四號中華民國九十一年四月四日第一審判決（起訴案號：臺灣臺南地方法院檢察
署九十年度偵字第一三二六七號），提起上訴，本院判決如左：
      主      文
原判決關於乙○○、甲○○、丙○○、丁○○部分均撤銷。
乙○○、甲○○、丙○○、丁○○均無罪。
      理      由
一、公訴意旨略以：乙○○係臺南縣新化鎮鎮長，為第五屆立法委員候選人洪玉欽最
    重要樁腳，為使洪玉欽於立法委員選舉時能順利當選，亟思以新化鎮公所經費為
    其輔選，適行政院勞工委員會（下稱勞委會）因納莉颱風過境，因而提撥一筆經
    費輔助各縣、市，用以救災並暫時解決部分失業民眾之困境，新化鎮公所乃向臺
    南縣政府爭取到二百個救災所須緊急僱用之勞工名額，依該緊急僱用措施辦法，
    每名臨時工每日工作八小時，每小時可獲補助新臺幣（下同）一百八十元，工作
    天數則限定為二十天，乙○○認以提供該受僱機會為代價，要求受僱者於投票日
    投票予立法委員候選人洪玉欽，可獲相當輔選效果，遂以電話聯絡該鎮立法委員
    候選人洪玉欽之部分樁腳，計有唪口里里長蔡進丁（原審判決無罪確定）、東榮
    里里長丙○○、羊林里里長丁○○、唪口里里民甲○○等人，委請渠等代為僱請
    里民清除排水溝或打掃馬路，惟特別叮嚀被僱請者須選舉時能投票給洪玉欽且他
    日能幫其拉票之人，並另交代丁○○僱請之人，須於九十年十月二十七日洪玉欽
    競選總部成立時須到場捧場。蔡進丁、甲○○、丁○○、丙○○等人於受乙○○
    之請託後，乃基於投票行賄之犯意聯絡，對於代僱對象，佯稱該筆僱工經費，係
    立委洪玉欽所爭取，要求被僱者於立法委員選舉時，投予該候選人，使被僱者就
    投票權為一定之行使，因認被告等人涉有選舉罷免法第九十條之一第一項投票行
    賄罪嫌云云。
二、按犯罪事實應依證據認定之，無證據不得推定其犯罪事實；又不能證明被告犯罪
    者，應諭知無罪之判決；刑事訴訟法第一百五十四條、第三百零一條第一項分別
    定有明文。又認定不利於被告之事實，須依積極證據，苟積極證據不足為不利於
    被告事實之認定時，即應為有利於被告之認定，更不必有何有利之證據，最高法
    院三十年上字第八一六號判例可資參照。
三、公訴人認上訴人即被告等人犯有前揭罪嫌，無非以乙○○電話中佯稱行政院勞委
    會救災經費係洪玉欽爭取，交代甲○○、丙○○僱工時須僱請選舉支持洪玉欽者
    ，有通信監察譯文一份為證；以及證人蔡有德、吳陳麗、梁天來、鄭美蓮、許萬
    祥於調查局證詞及丁○○與其介紹少數臨時工於洪玉欽競選總部成立時到場等，
    為其所憑論據。
四、訊之上訴人即被告等人均否認有右揭犯行，乙○○辯稱：依據行政措施提供就業
    機會，電話中僅隨意談起支持洪玉欽之事，沒有以此作為雇用條件，不清楚上工
    者係屬何里，受雇臨時工確實有工作以獲取每日工資，並非選舉賄賂或不正利益
    ，造勢活動要捧場的都可以自由參加等語。甲○○辯稱：吳茂發係南區輔導中心
    介紹，僅叫吳茂發至里長處報到，吳陳麗香係經其母轉達聽說經費係洪玉欽爭取
    ，要支持洪玉欽，此係表述立法委員就地方經費爭取之助力及問政成績展現，並
    無以選票作為取得工作之條件，兩件事沒有關係等語。丙○○辯稱：鎮長叫伊找
    僱工，當時距選舉還有二、三個月，未以選票作為僱工條件，僅曾隨口提及伊支
    持洪玉欽等語。丁○○則辯稱：蔡有德於臺南調查站並未證述伊要求投票支持洪
    玉欽為僱工條件，調查站筆錄與事實不符。臨時工於十月九日就開始工作，之後
    乙○○才打電話談及支持洪玉欽之事，且臺南調查站詢問羊林里參加永續就業工
    作之里民十二人均表示伊未於僱工時向渠等表示要投票給洪玉欽才給工作，伊確
    實沒有以選票為僱用條件等語。
五、經查：
（一）本件永續就業工程係配合行政院救災防治緊急僱用措施，透過政府整體經費之
      運作，創造臨時工作機會，以協助失業者暫時免除失業之生活困境，該工程臨
      時人員係依據「短期工作暫時要點」遴用，與用人機關間為公法上救助關係等
      情，有臺南縣政府九十府勞關字第一五八０五三號函在卷可參（詳偵查卷第三
      十頁）。又臺南縣新化鎮公所依災情提報二百名，就業輔導中心轉介三名，共
      計二百零三名，人數核定後由各里提報人員需求，並依各里實際需要分配人數
      ，之後各里里長提報登記人員名冊至公所，由公所彙整將名冊提報縣政府，事
      後僅因部分臨時人員超過六十五歲無法辦理勞保，依縣政府要求辦理更換，實
      際臨時僱工計有：全興里十一名、唪口里十一名、太平里十四名、山腳里十一
      名、羊林里十四名、礁坑里十一名、清水里十一名、大坑里七名、協興里十二
      名、中央里五名、觀音里四名、知義里十名、武安里八名、東榮里十名、豐榮
      里十六名、拔里十五名、竹林里八名、崙頂里十一名、護國里六名、北勢里
      六名等情，業經乙○○具狀陳明在卷，所述僱用條件及方式，與同案被告甲○○、丙○○、丁○○、蔡進丁所述情節相符，核與受僱之各里臨時人員蔡有德
      、吳陳麗香、黃秀燕、李王金足、許林清菊、梁天來、黃傳宗、鄭美蓮、蔡朝
      安、黃秀枝、王雪棉、王幸助、蔡李金足、黃武福、沈鳳英、黃昆山、王林合
      、吳清池、王秋月、許萬祥、康基財、黃君義、李清心、楊添貴、黃進添、施
      順賢、李文典、許黃玉花、陳秀一、林德明、徐昆煌、康天賜、林溪泉等人證
      述至里長處報名等情大致相符（詳偵查卷第六二至一三四頁、第一四二至一五
      八頁、第一七二至一九一頁），並有臺南縣新化鎮公所九十一年七月二十九日
      以所民字第０九一００一０五九七號函附之納莉颱風救災防治緊急措施人員名
      冊及臺南縣政府府勞關字第一五一八四九號函、行政院勞工委員會職訓局臺南
      就業服務中心九十一南業一字第０八七五號函在本院卷內可按。是依名冊所示
      臨時人員遍佈新化鎮各里，參以上開臨時僱工均證述無固定職業，經介紹或主
      動報名即獲得此臨時工作等情以觀，乙○○所辯：依據臺南縣政府救災防治緊
      急僱用措施，由各里里長提報名冊，各里里長無予拒絕或附加條件之權限，且
      伊未實際參與各里臨時人員僱用登記事宜等情，堪予採信。
（二）再者本件永續就業工程主要工作內容為清理社區環境，為期二十日，每日工作
      八小時，每小時可獲補助一百八十元，工作天數則為二十天，參與該工程之臨
      時僱工均確實從事社區清理工作以領取工資等情，業據受僱之各里臨時人員蔡
      有德、吳陳麗香、黃秀燕、李王金足、許林清菊、梁天來、黃傳宗、鄭美蓮、
      蔡朝安、黃秀枝、王雪棉、王幸助、蔡李金足、黃武福、沈鳳英、黃昆山、王
      林合、吳清池、王秋月、許萬祥、康基財、黃君義、李清心、楊添貴、黃進添
      、施順賢、李文典、許黃玉花、陳秀一、林德明、徐昆煌、康天賜、林溪泉等
      人證述在卷（詳偵查卷第六二至一三四頁、第一四二至一五八頁、第一七二至
      一九一頁），並有新化鎮公所永續就業救災防治緊急僱用措施人員薪資印領清
      冊及新化鎮公所永續就業人員出勤紀錄表各一份在卷可資核對，足證參與該工
      程臨時僱工之工資，確係參與社區環境清理工作所得無疑，所獲補助款項乃提
      供清掃勞力之對價，與投票並無關聯，實際上已有勞力之付出，難認有投票行
      賄及受賄之情事。
（三）依公訴人提出之通訊監察譯文所示，乙○○係於九十年十月十日致電丁○○，
      內容談及永續就業工程工作內容及名額外，並向丁○○提及十月二十七日競選
      總部活動及幫忙拉票等語，有該譯文在卷可參（詳偵查卷第十一至十四頁）。
      惟公職人員選舉罷免法第九十條之一第一項之投票行賄罪，必須係對有投票權
      人已事前約定投票權為一定之行使，事後再交付不正利益，或必須於交付不正
      利益當時，約定投票權為一定之行使，始足當之。本案羊林里之臨時人員包括
      蔡有德於調查站訊問時證稱參與洪玉欽二十七日競選造勢活動之李文典、徐昆
      煌等人於乙○○致電丁○○前之十月九日即已開始工作，有前揭出勤紀錄表可
      查，則尚難以乙○○與丁○○於開工後之通話內容，作為二人有以該臨時工作
      機會投票行賄之證據。
（四）又臺南縣調查站針對羊林里丁○○部分，訊問臨時僱工計有：蔡有德、黃秀燕
      、李王金足、黃傳宗、黃秀枝、黃武福、黃昆山、王林合、吳清池、黃君義、
      李清心、李文典、徐昆煌等十三人，其中十一人均證稱係主動或經介紹向里長
      丁○○報名，丁○○沒有要求支持洪玉欽、亦無參與助選活動等語，僅蔡有德
      證述丁○○有告知經費係立委洪玉欽爭取，要支持洪玉欽，並參與洪玉欽十月
      二十七日助選活動，丁○○保證當日視同從事打掃公務，以公款支薪云云（詳
      偵查卷第六六頁）；李文典則證述參加助選活動等語（詳偵查卷第一七九頁）
      。惟蔡有德嗣於原審調查時改證稱：「丁○○僱用我當臨時工時，沒有說要選
      給洪玉欽，我在調查局時，我沒有說那些話，我當天因為感冒說的話不多，在
      調查局所作的筆錄都不實在」等語，李文典則證稱：「十月二十七日自願去洪
      玉欽競選總部，且丁○○說有空要去捧人場的人，自己到鄉公所前面搭遊覽車
      ，是自己聽說那邊欠工人去應徵的」等語（均詳原審卷第八三頁）。經本院勘
      驗臺南縣調查站訊問錄音帶結果：錄音帶（二）為詢問人朗讀筆錄之錄音，錄
      音內容與筆錄完全相同。錄音帶（一）內容與筆錄內容大同小異，惟其中蔡有
      德九十年十一月二十三日調查筆錄係由調查員詢問被詢問人以交談方式完成，
      偵查卷第六十三頁所載：「問：前述丁○○私下給你永續就業工程掃街工作，
      有無要求你支持本次立委改選之特定候選人？」「答：有的，丁○○在答應給
      我掃街工作時，確曾告訴我，該些就業工程係為立委洪玉欽所爭取的，若要接
      受該工作，本次立委改選即應投票支持洪玉欽，我因正苦無工作，只好答應丁○○之要求，同意投票支持洪玉欽，也因此得到丁○○給我二十天臨時單工工
      作。」並非詢問人與被詢問人之問答，係經詢問人整理後示意筆錄記載。依詢
      問人與被詢問人交談過程中之錄音，被詢問人係稱：丁○○在找我工作後幾天
      ，告訴我這些工作是洪玉欽爭取的，立委選舉時要支持他等語，有該勘驗筆錄
      在卷可考。是以證人蔡有德於臺南縣調查站調查時所述內容與筆錄所載文意不
      符，證人蔡有德於調查站訊問時確未指述丁○○以選票作為僱工條件。且經本
      院函調新化鎮公所永續就業人員出勤紀錄表，蔡有德於調查站證述十月二十七
      日參加助選造勢活動之李文典、黃昆山、黃秀燕、徐昆煌等人，於當日並無出
      勤紀錄，應無公款支薪之問題。則丁○○所辯：僱用工人時沒有要求支持洪玉
      欽，工人是自願去洪玉欽競選總部捧場等語，堪予採信。
（五）再依公訴人提出之通訊監察譯文所示，乙○○係於九十年十月九日致電丙○○
      ，內容談及永續就業工程工作內容及名額外，並提及經費係洪玉欽爭取，最好
      找能幫忙洪玉欽的人等語，有該譯文在卷可參（詳偵查卷第六至八頁）。惟針
      對東榮里丙○○部分，經臺南縣調查站訊問之人計有許林清菊、梁天來（以王
      秀美之名頂替）、王秀美、許黃玉花、陳秀一、康天賜、林溪泉、許萬祥（許
      記彰掛名）、康基財等人，僅梁天來證述：丙○○曾要求支持吳清基、洪玉欽
      等語（詳偵查卷八五頁）；許萬祥證稱：有要求支持洪玉欽等語（詳偵查卷第
      一四四頁），其餘人等均證稱透過里長丙○○介紹僱工，沒有以選票作為僱工
      條件、亦無參加洪玉欽競選活動等語。倘若丙○○真有以選票換取工作機會之
      犯意，其僅向二位里民表示成效有限，且與常情相違。況證人梁天來及許萬祥
      於原審調查時均否認丙○○有以選票作為僱工條件，梁天來證稱：「丙○○是
      里長，在八、九日介紹工作給我，沒說要支持洪玉欽及吳清基，是工作一個星
      期後，他問我，我才說我都支持國民黨。調查局筆錄記載錯誤，不太識字。」
      等語（詳原審卷第一０八頁），證人許萬祥則證述：「丙○○是里長，介紹工
      作給我，沒有要求我支持特定候選人，調查局的人筆錄一直寫下去，問完叫我
      簽名回去，不太識字」（詳原審卷第一０八至一０九頁），則綜觀兩位證人證
      言，所述丙○○要求支持洪玉欽等語之真意，應係政治立場之表達，與該工程
      工作機會之取得無關，丙○○所辯：順便提及等語，應可採信。
（六）復依公訴人提出之通訊監察譯文所示，乙○○係於九十年十月十日致電甲○○
      ，內容談及永續就業工程工作內容及名額外，並提及經費係洪玉欽爭取，最好
      找能幫忙洪玉欽的人等語，有該譯文在卷可參（詳偵查卷第九至十頁）。且經
      訊問臨時僱工吳茂發之妻鄭美蓮證稱：甲○○透過吳萬傳介紹之臨時工，要求
      要找會支持洪玉欽者等語（詳偵查卷第九三頁）；吳陳麗香證述：吳萬傳介紹
      ，鎮長分配十個名額給本里，其中五名給里長蔡進丁介紹，五名給甲○○，甲○○事忙要求吳萬傳幫忙介紹，乃介紹吳茂發、楊添貴、我三人參加，有經母
      親轉達要支持洪玉欽等語（詳偵查卷六九頁）。惟該工程臨時工作之取得，係
      向各該里里長處登記報名，已如前述，事發當時唪口里之里長並非甲○○而係
      蔡進丁，有蔡進丁證言在卷可參（詳偵查卷第五六頁反面），甲○○充其量提
      供工作訊息，理當無決定僱用臨時人員之權責，更無以工作機會行賄之資格。
      況於原審調查時鄭美蓮證稱：「我先生吳茂發去公所做臨時工用我名字，是南
      區就業輔導中心介紹的，我不知道乙○○要甲○○找的臨時工是要支持洪玉欽
      的，調查局筆錄我是做工時候聽人家說的」等語（詳原審卷第一一０頁）；吳
      陳麗香證稱：「是我媽媽介紹我去工作，誰介紹我媽媽不清楚，因年紀大我去
      做，我媽媽沒說經費何人爭取、要支持洪玉欽，調查局筆錄是我母親在外面聽
      到轉述」等語（詳原審卷第一一０頁）；證人吳萬傳亦證稱：「甲○○找吳茂
      發不在，我聽電話，沒說要找支持洪玉欽的，我媳婦鄭美蓮聽到，就去里長處
      報名，黃進添、楊添貴及吳陳麗香的媽媽也聽到，去里長處報名」等語（詳原
      審卷第一一一頁），則甲○○是否確有透過吳萬傳以工作機會，期約渠等為投
      票權一定之行使，已屬可疑，參以其中臨時僱工吳茂發曾經臺南就業服務中心
      轉介一節，有該服務中心九十一年南業一字第０八七五號函覆之求職登記卡在
      卷可參，僅以乙○○與之電話通訊聊天內容，及證人證述曾經聽聞要支持洪玉
      欽等語，據以推定被告有公訴人所指違反選舉罷免法之犯行，證據顯然不足。
      甲○○因認立法委員洪玉欽就地方經費爭取有助力與貢獻，表態支持，惟並無
      積極證據可資佐證與上開證人等取得臨時工作間有所關連，自與投票行賄罪之
      構成要件有間。
（七）參以原審判決無罪確定之同案被告蔡進丁與乙○○於九十年十月九日通話內容
      ，乙○○亦向蔡進丁表示經費係洪玉欽爭取，要找會幫助洪玉欽的臨時工等語
      。蔡進丁則表示同意，惟可能會有不公平的爭議等語，有該譯文在卷可參（詳
      偵查卷第四至五頁），證人楊添貴則證稱：取得臨時單工之工作機會後，蔡進
      丁有前往證人楊添貴住處要求投票支持洪玉欽，伊僅口頭答應，未決定投票對
      象等語（詳偵查卷一七三頁），則蔡進丁係於證人楊添貴取得臨時單工之工作
      機會後，始前往證人楊添貴住處要求投票支持洪玉欽，尚無法據此即認蔡進丁
      於僱用楊添貴當時，曾要求證人楊添貴投票予洪玉欽作為交換工作機會之代價
      ，則乙○○與蔡進丁通話後，蔡進丁事後動用人情壓力，遊說影響受僱之臨時
      人員投票意願，縱有不當，然仍與投票行賄罪之構成要件有間。
六、綜上所述，本案被告乙○○確有以本件永續就業工程僱用臨時工之機會係立法委
    員候選人洪玉欽所爭取為藉口，請託被告甲○○、丙○○、丁○○等人向臨時工
    爭取選票，雖然有失行政中立之規範，但非公訴人所指以工作機會行賄有投票權
    之人，此外復查無其他積極證據足認被告等人涉有違反選舉罷免法犯行，自屬不
    能證明被告等犯罪。原審疏未詳查，遽論被告等罪刑，容有未洽。被告等上訴意
    旨，指摘原判決採證不當，為有理由。原判決此部分判決既有可議，自屬無可維
    持，應由本院撤銷改判，諭知被告等人無罪判決，以昭公允。
據上論斷，應依刑事訴訟法第三百六十九條第一項前段、第三百六十四條、第三百零
一條第一項前段，判決如主文。
本案經檢察官廖椿堅到庭執行職務
中    華    民    國      九十一      年  十      月        一      日
                                  臺灣高等法院臺南分院刑事第一庭
                                      審判長法官  茆    臺    雲
                                            法官  蔡    長    林
                                            法官  李    文    福
右正本證明與原本無異。
檢察官如不服本判決，應於判決送達後十日內向本院提出上訴書。
                                      法院書記官  李    良    倩
中    華    民    國      九十一      年      十      月        三      日
